【裁判字號】    87,訴,3226
【裁判日期】    900613
【裁判案由】    損害賠償
【裁判全文】
臺灣臺北地方法院民事判決  八十七年度訴字第三二二六號
    原      告    乙○○
    訴訟代理人    王振志律師
    複  代理人    鄭淑婉律師
    被      告    台北市立中興醫院    設台北市市○○道○段一號
    法定代理人    甲○○      .
    訴訟代理人    林詮勝律師
右當事人間請求損害賠償事件，本院判決如左：
    主    文
原告之訴及假執行之聲請均駁回。
訴訟費用由原告負擔。
    事    實
甲、原告方面：
一、聲明：
（一）被告應給付原告新臺幣（下同）五百二十五萬元，及其中四百九十五萬元部分
      自起訴狀繕本送達被告之翌日起；其餘三十萬元自民國九十年三月六日起，均
      至清償日止，均按年息百分之五計算之利息。
（二）願供擔保請准宣告假執行。
二、陳述：
（一）緣八十七年二月八日十三時零分許，原告騎乘輕機車沿台北市忠孝橋往台北方
      向下西寧南路引道西向東行沿慢車道行駛至洛陽停車埸前下坡時，適同向同車
      道訴外人李國明所架駛之重機車在右後方自原告機車右側疾駛而過，致其重機
      車後座乘客即其配偶李美麗所拿超出機車車把寬度之袋子（內裝香菇）勾到原
      告機車之右側手把，致原告連車因而右傾翻覆倒地，有台北市車輛行車事故鑑
      定委員會鑑定意見書可稽，造成原告臉部、手腳等多處受傷且正中門齒斷裂，
      旋經員警前來處理事故現場，並經李美麗將原告攙扶送至附近之被告醫院急診
      ，當時經該院急診醫師吳傳昶診斷要原告照射腦部、手部、腳部Ｘ光片共四張
      後，依其專業之醫療經驗即告知原告陪恃在側之友人李玉嘉先生謂「原告並無
      腦震盪，僅係外傷並無大礙，星期二再來門診」等語，有當日之診斷書可稽，
      原告與友人不疑有他即返家休息。詎當日晚上原告即因右手臂、右手腕、手掌
      腫大而疼痛不已，乃於翌日至同四月十四日均再陸續至該院複診多次。診斷過
      程為：經該院林麗華醫師於二月九日診斷原告後未說緣由即對原告施以針灸治
      療，並要原告於同月十一日再到院作針灸治療，嗣吳傳昶醫師再於同月十日、
      十一日擦藥而已，原告於同月十一日已約診之針灸門診則因吳傳昶醫師之強烈
      指責阻止，故原告未接受該日林麗華醫師之針灸治療，而當晚十點左右起至翌
      日即同月十二日凌晨期間，原告再因手掌局部有麻痺現象，乃於凌晨再至該院
      掛急診，而由該院值夜之林齊宣醫師診斷，林齊宣醫師診斷後僅稱「不要緊，
      不要常因小事即來掛急診」，且於調取原告病歷後說「你明天已有門診，明天
      再來再說」而要原告回家，而吳傳昶醫師於同月十二日再診斷時就給原告打針
      並拿鈣片、止痛藥交予原告服用，並聲稱手腫乃自然現象，一、二週即會自動
      消腫，旋又向原告斬釘截鐵說原告之右手腕並無骨折現象，並要原告不要看神
      經科或骨科，由其繼續看診治療即會好。嗣吳傳昶醫師再陸續於同月十三日、
      十七日、十九日、二十四日、二十五日、二十六日、二十七日、四月二日、十
      四日診斷原告時，亦均僅塗外傷用之藥膏藥水之類而已，有該期間就診明細之
      附表及醫療費用收據可稽，惟均無效果。嗣原告手腫現象未除且有肌肉萎縮情
      形，原告因覺疑義遂於同年四月二十七日向建成中醫醫院求診詢問，經該院中
      醫師告知原告右手腕有骨折現象，原告隨即於翌日再回至被告醫院改向該院骨
      科主任吳錫麟醫師求診詢問，吳錫麟醫師照射Ｘ光片後且對照同年二月八日原
      告在該醫院所拍攝之Ｘ光片後，即知原告二月八日當時即已骨折，乃告知原告
      右手腕係因橈骨終端骨折（包括關節），須作手術開刀治療才能復原，亦有該
      日診斷証明書可稽。惟原告及家屬因慮及開刀恐會傷害原告手部神經及引起後
      遺症等，為期慎重原告乃於四月二十八日起至六月份再紛至各大型中、西醫院
      求証是否有開刀之必要及復原之可能性如何，惟經各該中西醫師診斷後均向原
      告稱：「原告右手腕之骨折現象已患疾成形，手術開刀治療麻煩且不必要，回
      復原狀已不可能」等語，而建議不須作手術開刀，有台大醫院、長庚醫院、建
      成中醫院之診斷証明書及醫療費用收據可稽，致原告心痛欲絕，不惟因殘疾罹
      身，且原先所從事之服裝打版師專業技能工作，亦因原告之右手無法使力而無
      法繼續，因而喪失該工作。然細繹原告之右手掌所以無法使力，乃因當初原告
      之右手腕骨折時被告中興醫院之診斷醫師吳傳昶、林麗華、林齊宣均先後一再
      疏於仔細檢查暨被告醫院Ｘ光師之拍攝Ｘ光片疏失，致未能及時對原告手術開
      刀治療致錯失醫療時效所形成，此因果關係業經原告向上開其他醫院中、西醫
      師求証屬實；而先前原告已曾要求被告應就其醫師醫療行為及該院Ｘ光師之拍
      攝Ｘ光片疏失對原告負起醫療契約履行過失之賠償責任，該院雖亦坦承該院醫
      師有醫療過失並願與原告協商賠償事宜，然於原告委請訴訟代理人代為函請該
      院及該院與有醫療過失之醫師與原告協商理賠等事宜，而於八十七年六月二十
      四日在該院協商時，被告卻不願提出具體之賠償方案，甚而在同年七月六日於
      電話中向原告代理人直言不賠償分文，為此原告乃不得已而提起本訴。
（二）原告於起訴前再於八十七年六月三十日向三軍總醫院求診詢問手術復原之可能
      性如何，該院李建和醫師告知目前原告之右手腕已形成「右側撓骨端骨折癒合
      不正，右腕前旋十度、後旋六十度」之症狀，並建議原告應以手術矯治追蹤，
      至於手術後回復原先右手機能之程度則不會達百分之百，如可回復七、八成已
      屬不錯。嗣原告為期右手能經手術恢復一定功能乃勉為一試，乃於同年七月六
      日接受三軍總醫院之開刀手術治療，且於開刀前業已請該院出具開刀前之原告
      右手腕症狀之証明，此有診斷証明書及醫療費用收據可稽，俾釐清原告右手腕
      開刀前後之症狀，作為鈞院判斷被告所應負賠償責任之依據及程度。
（三）依卷附之行政院衛生署八十八年七月二十八日衛署醫字第八八○三七五九二號
      函檢附該署醫事審議委員會第八八○七六號鑑定書之鑑定意見所載：「對於病
      患此類有多處創傷之急診病患，國內外文獻指出，醫師注意力大多集中在可能
      危及生命的狀況．．．，而容易忽略一些不會立即導致生命危險之症狀。而手
      腕之骨折、脫臼等更易在緊急情況下被忽略。依據病歷記載急診時所照之Ｘ光
      片，實無法判斷，卻報告謂無骨折現象．．．。但僅作多處傷口之治療，未懷
      疑有骨折可能，直至四月十二日再門診．．．，吳醫師於乙○○之診療未免對
      骨折之診斷有些耽誤．．．。再照一次Ｘ光才．．．三軍總醫院醫師李建和．
      ．．預測其手部復原會相當良好，但可能需經過一段時間的復健治療．．．。
      惟經復健治療應可復原，但治療時間未見（「免」字之筆誤）有些拖延．．．
      」，足証被告醫院之僱佣人Ｘ光師及吳傳昶醫師於原告就診之初所為之醫療行
      為在客觀上顯然已違反善良管理人之注意義務，遑論一般人應有注意義務亦未
      達，而不無明顯具體之重大過失可歸責事由，因而造成上開鑑定報告所明確表
      示有關「惟經復原治療應可復原，但治療時間未免有些拖延」之鑑定結果。又
      上開鑑定意見明顯誤認有關（一）「吳傳昶醫師建議病患（指原告）轉診骨科
      ，但病患未接受建議」之事實。蓋本件無此事實經過，此由原証三之原告於中
      興醫院就診情形明細表暨起訴狀第二頁所載「．．．嗣吳傳昶醫師再陸續於八
      十七年二月十二日、十七日、十九日、廿四日、廿五日、廿六日、廿七日、四
      月二日、四月十四日診斷原告亦均僅塗外傷用之藥水之類而已，有該期間就診
      明細之附表及醫療費用收據可稽，惟均無效果。原告手腫現象未除且有肌肉萎
      縮情形，原告因覺疑義乃於同年四月二十七日向建成中醫醫院求診詢問，經該
      院中醫師告知原右手腕存有骨折現象，原告即於翌日即四月廿八日再回至被告
      中興醫院改向該院骨科主任吳錫麟醫師求診詢問，吳錫麟醫師照射Ｘ光片後且
      對照二月八日有關原告在該醫院所拍攝之Ｘ光片後才告知原告當時（即二月八
      日）即已骨折，乃告知原告謂：『原告右手腕係因橈骨終端骨折（包括關節）
      ，須作手術開刀治療才能復原』云云，亦有該日診斷証明書可稽，．．．」之
      陳述，俱見上開鑑定報告明顯謬誤之處。（二）又上開鑑定報告所載：「．．
      ．正如病患雖未接受中興醫院醫師吳錫麟手術治療，但最後經三軍總醫院醫師
      李建和手術治療後，其骨折復位良好。預測其手部復原會相當良好，但可能需
      經過一段時間的復建治療。．．．」之意見，無非單憑李醫師之個人意見，然
      依知名之長庚、台大醫院醫師所給予原告之診斷意見已均表示「原告手腕縱經
      開刀手術亦已無法復原，故建議原告不須作開刀手術」（詳卷內之長庚醫院程
      俊穎醫師之診斷意見書，註記於鈞院第三六一六八號函左側上），抑且，由原
      告於八十八年九月十四日再至和信醫院就診（因三軍總醫院醫師李建和醫師不
      願於同日之診斷証明書上具體表示目前原告手腕可否復原，然所交給之用藥，
      亦係止痛藥性質），依該醫院所出具之診斷証明書及所給藥品均顯示「病人（
      即原告）因上述創傷，已在他院手術治療，Ｘ光發現已有輕微之創傷後關節變
      化」、「口服藥、止痛消炎」，足証李醫師之前開個人意見應甚值商榷，未可
      斷然採信。佐以原告接受三總李建和醫師之開刀手術後，迄今已二年半餘，中
      間雖經多次復健，然均無顯著之復原效果，且鈞院於八十九年十二月二十八日
      審理期日訊問原告時，原告亦稱：「．．．現在的手無法支撐我的重量，平常
      晚上睡覺上肢會有刺痛的感覺須擦止痛藥膏，．．．擦了止痛軟膏之後有一陣
      子就不會再痛，但這陣子因為拿柺杖行走仍會痛．．．」等語，益見上開長庚
      、台大醫院醫師之診斷意見較為可採，易言之，止痛軟膏無非治標方法而已。
（四）另依卷附之行政院衛生署八十九年十月三十日衛署醫字第八九○○二五三三二
      號函檢附該署醫事審議委員會第八九一七五號鑑定書之鑑定意見所載：「一、
      ．．．在同時處理如此多處創傷，又要兼顧有無腦部創傷及內出血等狀況下，
      醫師注意力大多集中在可能危及生命之狀況。因此，所照腕部Ｘ光無法判斷，
      雖嚴重點，惟如上述情況下，將較不重要部分之創傷留下繼續觀察延後處理，
      應無疏失。二、『無明顯骨頭病灶』是廣義Ｘ光報告用，包括了無明顯骨折、
      無明顯骨腫瘤等。本案此時是否須作進一部檢查，全靠主治醫師之判斷，本案
      未做進一步檢查，無可厚非。三、病患臉部及四肢多處傷口，於門診時醫師可
      能忙於處理多處傷口之換藥，忽略腕、手部之創傷有無骨折，誤判是有可能的
      。若由骨科專業醫師來判讀，再檢之正確Ｘ光片，則誤判機會很小。四．．．
      八十七年二月二十五日至四月二日．．．以上門診中，無法判斷有無建議病人
      再照Ｘ光片或會診骨科醫師，吳醫師主要作傷口換藥之處理，此間僅靠學理檢
      查，則不易判斷出是否有此骨折．．．」，查原告於八十七年二月八日初次至
      被告醫院急診時，雖受有臉部等多處之外傷，而被告醫院之使用人吳傳昶醫師
      於診治療原告時雖可能將注意力集中在可能危及原告生命之狀況，而將較無立
      即性危險之創傷留下繼續觀察，就前開鑑定意見一之醫療行為之原則言之，尚
      屬合理。惟吳傳昶醫師於當日既已就原告之腦部、手部、腳部共拍攝了四張Ｘ
      光片，則藉由該Ｘ光片之觀察判斷，原告右手當時是否已受有骨折性之傷害應
      不難判定（鑑定報告所鑑定Ｘ光片無法判斷，亦本應即時重拍併以判斷），然
      吳傳昶醫師竟疏未詳加檢視，遽予認定原告無骨折性之傷害，就吳傳昶醫師醫
      療行為之執行而言，顯然具有重大過失可歸責，應無疑義。況依前開鑑定意見
      二：「『無明顯骨頭病灶』是廣義Ｘ光報告用，包括了無明顯骨折、無明顯骨
      腫瘤等。本案此時是否須作進一步檢查，全靠主治醫師之判斷」所示，原告嗣
      後（即八十七年二月八日至同年四月十四日）至被告醫院進行多達十三次之複
      診時，均有右手臂與手腕疼痛、腫脹（在外觀上顯而易見）等異常之情況發生
      ，是被告醫院暨其使用人吳傳昶醫師、林麗華醫師、林齊宣醫師當應就被告之
      右手是否可能受有骨折性傷害再做進一步檢查（或重新檢視舊有之Ｘ光片；或
      再重新拍攝Ｘ光片以為判定之依據），乃渠等竟怠於克盡專業醫師之善良管理
      人之義務，猶以渠等主觀之判斷遽認原告右手之疼痛、腫脹全係因單純之外傷
      而引起之不適症狀，進而僅以擦換外傷藥物、給予原告止痛藥等錯誤之治療方
      式對原告進行治療，致延誤原告右手骨折治療之時機，使原告之右手因而無法
      在最佳之時機，以正確治療之方式回復原有之機能，是渠等對原告之醫療行為
      ，應認有重大過失之可歸責事由，亦無疑義。此由前開鑑定意見第三點所示：
      「病患臉部及四肢多處傷口，於門診時醫師可能忙於處理多處傷口之換藥，忽
      略腕、手部之創傷有無骨折，誤判是有可能的。若由骨科專業醫師來判讀，再
      檢之正確Ｘ光片，則誤判機會很小」等語，即可證明。是被告醫院之使用人即
      吳傳昶、林麗華、吳齊宣等醫師對原告之醫療行為顯有重大過失，殊無疑義。
      而上開鑑定報告泛謂：「．．．應無疏失．．．本案未做進一步檢查，無可厚
      非．．．」云云，顯係偏頗袒護醫師責任之詞，顯非可採，此於一般醫療訴訟
      ，恆不無醫醫相護之情，自不足採。
（五）按受任人處理委任事務，應依委任人之指示，並與處理自己事務為同一之注意
      義務。其受有報酬者，應以善良管理人之注意為之；受任人因處理委任事務有
      過失或因逾越權限之行為所生之損害，對於委任人應負賠償之責；債務人不為
      給付或不為完全給付者，債權人得聲請法院強制執行，並得請求損害賠償；債
      務人之代理人或使用人關於債務之履行有故意或過失時，債務人應與自己之故
      意或過失負同一責任，但當事人另有訂定者，不在此限，民法第五百三十五條
      、第五百四十四條、修正前之第二百二十七條、第二百二十四條分別定有明文
      。查原告向被告中興醫院求診，經被告接受診療，此一行為係屬「有償之醫療
      契約行為」，屬「委任性質」，應無疑義。而吳傳昶、林麗華、林齊宣均為被
      告中興醫院之醫師（即被告醫院不詳姓名之Ｘ光師亦同），就彼等三人或四人
      之醫療行為而言，係對中興醫院為勞務之付出而支領薪資，故與被告有「僱傭
      關係」，而為中興醫院履行系爭醫療契約之使用人，是渠等三人對被告之醫療
      行為當應盡善良管理人之注意義務，彼三人或四人之醫療行為（即債之履行）
      如有過失，依民法第二百二十四條之規定，即視為被告中興醫院之過失，亦無
      疑義。本件承前所述，被告之使用人吳傳昶、林麗華、林齊宣均為專業醫師（
      含Ｘ光師），對於原告之右手腕手疾成因竟疏未仔細檢查，亦怠於調閱原告初
      診時之病歷及Ｘ光片或重新拍攝Ｘ光片再詳查病因及有無骨折現象，猶一味草
      率誤診，致原告之醫療時效喪失，喪失回復原狀契機，顯然未盡其善良管理人
      之注意義務，難認渠等先後之診療行為無重大疏失，且原告所受損害亦與渠等
      之重大過失顯有因果關係，依前開民法第五百三十五條、第五百四十四條、修
      正前之第二百二十七條、第二百二十四條之規定，被告應當就其使用人吳傳昶
      、林麗華、林齊宣（含Ｘ光師）醫療之過失行為負醫療契約債務不履行之損害
      賠償責任，其理殊明。
（六）次按損害賠償，除法律另有規定或契約另有訂定外，應以填補債權人所受損害
      及所失利益為限，依通常情形或依已定之計劃、設備或其他特別情事，可得預
      期之利益，視為所失利益，民法第二百十六條第一、二項定有明文。爰將原告
      所受損害及所失利益之金額臚列如下（訴訟中原告再相繼產生之損失屆時再擴
      張請求）：
    １目前原告因被告誤診而增加醫療時間致無工作收入之損失：
      原告自八十六年月三月份起迄至起訴時，係受僱於儀千服飾有限公司從事服裝
      打版師之專技工作，演藝界諸多明星之戲服製作均係出自原告之手，原告每月
      份薪資均至少五萬元以上，有儀千公司以轉帳方式支付原告薪資之存款憑條、
      原告薪資袋可稽，並有該公司出具之原告在職証明書及支薪明細表可稽，而被
      告當初如未誤診，依三軍總醫院復健科所告知一般情形原告開刀後於四、五個
      月內理應會復原，惟因被告醫院之誤診致原告中斷一年無法上班工作，被告當
      應就原告無法工作所已生之七個月薪資未收入損失共計三十五萬元（以每月薪
      資五萬元計算，十二個月扣除五個月復原所須時間，有七個月薪資損失），如
      數賠償。
    ２原告因被告誤診所增加醫療費用支出之損失：
      被告當應如數賠償原告，惟原告先保留此部分之請求。
    ３原告右手機能因被告誤診而局部喪失致工作收入減少之損失：
      承前所述，原告之工作原為打版師，每月薪資為五萬元以上，然原告因被告誤
      診而喪失右手局部（肌力）機能，無法從事原先之工作，如依原告之最後僱佣
      人儀千公司所發給月薪資新台幣五萬元計，比較原告目前僅能從事簡單之衣服
      修改工作每月所得約二萬二千元，則原告顯然每月短少收入之損失即達二萬八
      千元之鉅（詳鈞院八十九年十二月二十八日審理筆錄），迄至原告將來屆滿六
      十五歲退休時，以霍夫曼計算法計算，則原告之薪資短少損失即共達六百三十
      九萬三千八百五十元，算法如原證十二計算表所示，惟此部分原告先於三百四
      十萬元之一部分範圍內請求，視被告有無接受誠意，再考慮是否擴張請求。
    ４原告右手機能因被告誤診而局部喪失所得請求之精神損害：
      原告習藝多年始克成為服裝打版師，今遭逢意外致右手腕傷害已屬不幸，然卻
      復因被告之重大過失誤診喪失治療時效，致右手機能局部喪失無法勝任原先之
      專技工作，且患疾成形，將來天寒亦因關節炎而酸痛不已，造成原告痛苦可謂
      一生，是原告請求被告應支付精神損害三百萬元，亦無不當，惟此部分原告先
      於新臺幣一百五十萬元之一部分範圍內請求，視被告有無接受誠意，再考慮是
      否擴張請求。被告援引最高法院六十一年台上字第二○○號判決主張原告精神
      上損害不得請求云云，並非可採，蓋上開判決顯與法律規定意旨相悖故未採為
      判例，猶與「損害填補」之賠償法則殊違，當無拘束鈞院效力，併此陳明。
    ５以上請求金額共計五百二十五萬元（即350,000＋3,400,000＋1,500,000=
      5,250,000元），被告爰依民法第五百四十四條第一項有關「受任人因處理委
      任事務有過失‧‧‧所生之損害，對於委任人應負賠償之責」之規定，當應如
      數賠償給付原告，其理至明。
（七）對被告抗辯所為之陳述：
    １依原告所提原證二之被告醫院吳傳昶醫師所出具之八十七年二月八日檢驗之驗
      傷診斷證明書其中第（２）點有關「右腕．．．合併局部腫痛疑橈神經損傷」
      之檢查結果，足知被告醫院之使用人吳傳昶醫師於原告甫受傷被送至被告醫院
      時，即已發現原告之右腕內部有異狀，然其對原告之日後診斷，卻未詳加追蹤
      檢查原告之右腕有無骨折等現象，竟每次僅為原告塗抹外傷藥而不管原告之每
      次苦訴右腕傷痛之事實，揆之前述，被告醫院之使用人吳傳昶醫師之醫療懈怠
      行為難謂無故意或重大過失之可歸責事由，其理殊明。是被告醫院辯稱其使用
      人吳傳昶醫師已盡善良管理人之注意義務云云，殊不足採。抑且，被告醫院諉
      稱：「．．．而在二月份門診期間，因軟組織腫脹，再照Ｘ光片，判讀不易，
      ．．．原告於三月期間（一個多月）未就診，．．應係可歸責於原告，亦與被
      告無關．．．」云云（詳被告八十七年十月十日答辯狀），無非事後憑空之卸
      詞，亦非可取。蓋被告醫院醫師果真認真行醫，又何以任令原告之手疾延宕獲
      得正確之醫療，致原告擔心而不得不另行求醫問診？
    ２又依一般人體骨骼組織發展之原理，如已生骨折現象而不及早以手術清除體內
      碎骨並為骨骼矯正之手術，則碎骨及已生之骨折必然於體內滋長而損及神經，
      而手腕亦因神經受壓迫且骨折留下間隙而無法用力，進而手腕支撐力及手掌抓
      力機能必因而喪失，且上開醫療時效，論理上距離事發時間愈久，手術回復之
      機率亦將因骨折畸型之因素而減少，是被告醫院辯稱其醫師無明顯疏忽致延誤
      正確之醫療方式，不可歸責云云，既與卷證事理殊違，亦不足採。此由原告依
      鈞院諭示而於八十八年三月二日再至三軍總醫院求診以明瞭目前右手腕之復健
      情形，該院所出具之診斷書亦明白記載「右橈骨遠端骨折，手術後併鋼板置留
      ，右腕活動範圍背曲六十度，掌曲五十度，持續微痛及無力感」之意見，是依
      目前復健情形不佳而言，顯與當初被告醫院長達近三個月之誤診事實至為攸關
      ，且為不爭之事實。至於被告醫院所提出之學者著書等，既不為實務所採，又
      欠缺臨床、學理依據，更與本案事實不同，當非可比附援引．併此陳明。
三、證據：
（一）台北市車輛行車事故鑑定委員會鑑定意見書影本。
（二）中興醫院診斷證明書影本。
（三）中興醫院就診明細之附表及醫療費用收據影本。
（四）中興醫院診斷證明書影本。
（五）台大、長庚、建成中醫院診斷證明書及醫療費用收據影本。
（六）李孔嘉醫師氏著「運動傷害防治與骨骼保健」一書第一一八、一一九、一二○
      、一二三頁節錄影本。
（七）存證信函及回執影本。
（八）三軍總醫院診斷證明書暨醫療費用收據影本。
（九）國內演藝界明星衣服式樣影本。
（十）原告薪資存款憑條、薪資袋影本。
（十一）原告在職證明書、支薪明細表影本。
（十二）計算表。
（十三）三軍總醫院八十八年三月二日診斷證明書影本。
（十四）三軍總醫院八十八年九月十四日診斷證明書影本。
（十五）和信醫院八十八年九月十四日診斷證明書影本。
（十六）三軍總醫院九十年一月八日診斷證明書正本（九十年二月五日已庭呈鈞院）
        。
（十七）原告八十七年所得扣繳憑單影本。
（十八）三軍總醫院八十八年三月十七日診斷證明書影本。
（十九）報紙一份影本。
（二十）Ｘ光片三張。
（二一）聲請訊問證人劉華昌醫師、程俊穎醫師、張純仁醫師、李建和醫師、周淑英
        。
乙、被告方面：
一、聲明：
（一）如主文第一項所示。
（二）如受不利判決，願供擔保請准宣告免為假執行。
二、陳述：
（一）原告在被告醫院之診治過程中，被告已盡善良管理人之注意義務，並無任何過
      失：
    １原告於八十七年二月八日下午一點三十分，因車禍至被告醫院急診，由被告院
      內之外科醫師吳傳昶值班處理，依原告當時主訴頭部、顏面、右手、右手腕及
      右膝疼痛，疑有腦震盪、內出血、右手、右手腕及右膝骨折之可能，吳醫師即
      予頭部、手部及腳部之Ｘ光緊急檢驗，經Ｘ光醫師及吳傳昶醫師判讀後，發現
      其無內出血，或任何危及生命之傷害，亦無明顯骨折之現象，且為理學檢查時
      ，原告之右手腕關節，除有局部腫痛外，活動未受任何限制，欠缺骨折應具有
      活動受限之一般症狀，故即予止痛針，冰敷患部，以減輕疼痛及傷口之處理，
      並詳細記載原告當時之生命徵象（血壓、脈博、呼吸）及受傷部位、症狀，已
      盡一切急診醫療行為之善良管理人注意義務。蓋急診醫療行為之重點，係在急
      救生命，其客觀之注意義務，應係處理緊急狀況、維持生命徵象，並做初步診
      斷及治療。被告之債務履行輔助人吳傳昶醫師，既已為原告進行緊急而必要之
      Ｘ光檢驗、詳細判讀及理學檢查，並為傷口之處理等，檢查結果亦無任何生命
      危險之創傷，嗣經診療觀察病情穩定後，請原告改依門診追蹤治療，應已盡急
      診之客觀注意義務，非有任何過失甚明。此外，否認原告所指「Ｘ光曝光、沒
      有照好」、「看診十次只給敷藥」之主張。
    ２原告於同年二月十二日淩晨又至急診室，主訴「右手腕疼痛」一情，由被告之
      外科醫師林齊宣診斷，經會診骨科醫師診療後，查無血管阻塞、組織壞死等現
      象，亦無危及生命之緊急狀況，且原告已預掛當日之門診追蹤治療，為安慰原
      告不要過份擔憂，乃告知其係小事，而囑其回家，林齊宣醫師就急診之救護生
      命義務，亦無任何違反。
    ３原告於同年二月十日、十一日、十二日、十三日、十七日、十九日、二十四日
      、二十五日，共八次至被告醫院，由外科醫師吳傳昶負責門診追蹤治療，雖主
      訴其傷口疼痛及右手局部酸麻等，但因一般橈神經傷害、頓挫傷所造成之腫痛
      ，快則二、三個星期，慢則需經二、三個月才會消腫，而原告在二月份之門診
      期間，因其軟組織腫脹還未消退，再照Ｘ光片，尚無必要，而且判讀較不易精
      準，且每次之門診及同月十二日急診室之會診骨科醫師，已為理學檢查，其右
      手腕運動之功能，均呈現正常現象，是而繼續處理傷口，予以口服藥減輕疼痛
      及肌肉注射維他命Ｂ，加速傷口及神經恢復，此為追蹤觀察及治療之正常作法
      。吳醫師並無原告所指給予鈣片服用，或阻止其至神經科或骨科門診之情形，
      僅曾於二月十日告訴原告，若於中醫門診處理後，更為疼痛時，可暫停中醫治
      療等語，因原告重聽，誤以為指責阻止。
    ４原告自八十七年二月二十五日以後，即未再至被告醫院就診，一直至同年四月
      二日，中間已相隔一個多月，始再至吳傳昶醫師之外科門診，吳醫師當時即以
      口頭建議原告，再照Ｘ光檢查，原告則稱已做中醫治療，而且沒有空閒，未能
      接受建議，四月十四日再次門診時，吳醫師更建議其做骨科門診追蹤，亦清楚
      記載於原告當日之病歷表上。以上均依原告顯現之病狀，盡其可能之治療義務
      ，並無任何外科醫師醫療行為應注意義務之違反，且醫療過程有其連貫性及持
      續性，原告自二月二十五日以後，至四月二日間，相隔一個多月未至被告醫院
      就診，致使醫師無法繼續觀察其病況，倘有任何原告所指之延誤治療時機云云
      ，亦係可歸責於原告之原因，而與被告無關。
    ５退步言之，縱認被告醫院之吳傳昶等醫師，於二月間急診及門診觀察時，未能
      即時診斷出原告遠端橈管骨折，亦不能即謂應負過失之責任，依據匈牙利布達
      佩斯國立創傷學院教授達西（D'oczi）等人，於手外科期刊刊登隱蔽遠端橈骨
      骨折一文中，表示在布達佩斯的國立創傷學院，作者統計在一九八九年一年之
      內，共有二九七八位病人診斷為手腕鈍挫傷，其中有四分之一（六二六位病人
      ），無法在第一次Ｘ光檢查中，查出骨折現象，何況原告之骨折現象並不明顯
      ，已如前述，而吳傳昶等醫師已盡善良管理人之注意義務，雖未能於第一次Ｘ
      光檢查中看出骨折症狀，而為繼續之門診觀察治療，或為理學檢查，其右手腕
      之運動功能，未受任何限制，依日本判例，亦多認為醫師不負過失之責任。
    ６原告主張因醫療時效喪失，喪失回復原狀之契機云云，並無依據。因為骨折傷
      害既已造成，縱於事發當日立即開刀，亦無回復百分之百的可能，且本件所謂
      「醫療時效」，究以何時為宜，原告亦未舉證證明之，何況原告自二月二十五
      日以後，即已中輟被告醫院之追蹤診療，一直延至四月初，始至被告醫院復診
      ，又不接受外科醫師吳傳昶之建議，再次延至四月二十八日方到被告醫院之骨
      科門診，經骨科主任吳錫麟告知其須作手術開刀治療等情，原告仍不接受，更
      延至同年七月六日，始接受三軍總醫院之開刀手術治療，若有任何遲延，亦屬
      原告之自誤，而不可歸責於被告院內之醫師。且原告提出台大、長庚、建成中
      醫院之診斷證明書，亦係原告四月至六月份之診斷，診斷書上僅記載橈骨終端
      骨折，並無表示手術開刀治療為不必要，或屬不可能回復原狀等語。故原告請
      求被告給付因增加醫療時間，致原告損失之工作收入、增加之醫療費用支出，
      與右手機能局部喪失，致工作收入減少之損失云云，均無理由。原告另依民法
      第五百四十四條第一項規定，主張精神慰撫金之損害賠償云云，按債務不履行
      利益之損害，並不得請求賠償非財產上之損害，可見其請求於法不合。
（二）對於行政院衛生署醫事審議委員會八十八年七月二十八日編號八八○七六號鑑
      定書之意見：
    １鑑定報告認為：「依據病歷記載，急診時所照Ｘ光片，實無法判斷，卻報告謂
      『無骨折』，在病患數次門診治療過程中，其手腕持續腫痛的情形下，雖經吳
      傳昶醫師為多處傷口之治療，未懷疑有骨折可能，直至四月十二日再門診時．
      ．．未免對骨折之診斷有些耽誤」云云，與事實不符：
    (1)台北市立中興醫院於急診時所照之Ｘ光片，報告「no definite obvious bone
      lesion」，即無「明顯」骨頭「病灶」（lesion），並非報告無骨折（fractu
      re）現象。
    (2)依據匈牙利布達佩斯國立創傷學院教授達西（D'oczi）等人，於手外科期刊刊
      登隱蔽遠端橈骨骨折一文中，表示在布達佩斯的國立創傷學院，於一九八九年
      一年內，共有二九七八位病人診斷為「手腕鈍挫傷」，其中有四分之一（六二
      六位病人），無法在第一次Ｘ光檢查出有骨折現象，而台北市立中興醫院於急
      診時第一次所照之Ｘ光片，雖無法看出「骨折」（fracture）現象，但仍不能
      因而遽行認定即有疏失。
    (3)原告於八十七年二月十日、十一日、十二日、十三日、十七日、十九日、二十
      四日、二十五日，共八次至被告醫院吳傳昶醫師之外科門診處，做追蹤治療，
      雖主訴傷口疼痛及右手局部酸麻等症狀，但因疑橈神經傷害、鈍挫傷所造成之
      腫痛，一般快則二至三個星期，慢則二、三個月才會消腫，而原告在二月十日
      至廿五日之門診期間，因手腕之軟組織腫脹尚未消退，再照Ｘ光片，判讀不易
      ，且每次門診及同月十二日急診室會診骨科醫師時，曾為伊做過理學之檢查時
      ，伊之右手腕運動功能顯現正常，故一面為原告處理傷口，一面予以口服藥減
      輕疼痛，並為維他命Ｂ之肌肉注射，加速伊之傷口及神經恢復，而繼續追蹤觀
      察及治療，此項診療過程並無違誤。在此期間並無如原告所稱，給予鈣片服用
      之情形，亦不曾阻止伊至神經科或至骨科門診，僅曾於二月十日告訴原告，若
      於中醫門診處理後更痛，可暫停中醫治療等語，因原告「重聽」，誤以為指責
      阻止。
    (4)在前開歷次門診時，吳傳昶醫師曾經多次口頭告知原告，嗣手腕消腫後，或經
      一段觀察期間，仍未見消腫時，再行追蹤Ｘ光檢查等語，但原告自八十七年二
      月廿五日起，即門診二週以後，即未再至被告醫院就診，時間長達一個多月，
      一直至同年四月二日，始再至吳傳昶醫師之外科門診申領乙種診斷證明，表示
      保險需用，吳醫師又以口頭建議再照Ｘ光檢查，原告卻稱已做中醫治療，且沒
      有空閒而未接受；四月十四日再次前來門診時，則係另行聲請甲種（驗傷）傷
      病診斷書，吳醫師更建議應做骨科門診追蹤，亦清楚記載於原告當日之病歷表
      上，原告未為置理。綜此診療期間，已依原告顯現之症狀，按照一般診療程序
      處理，並無違反任何醫療行為上，應注意能注意而不注意之義務，原告自八十
      七年二月二十五日以後，未能持續在被告醫院就診，倘有任何延誤，亦非可以
      歸責於被告。
    ２次依鑑定報告認定，按原告當時之情況，應等手部的外傷及腫漲消失，或傷口
      穩定後（約一至二週後），再照一次Ｘ光，才能進行骨折復位及固定術等語，
      應屬正確之看法。查本件被告醫院吳傳昶醫師，於原告八十七年二月十日起，
      至二十五日止之門診治療，除一邊為之處理傷口，給予口服藥減輕疼痛，注射
      維他命Ｂ，加速傷口及神經恢復外，並作理學檢查，顯現伊之右手腕運動功能
      均甚正常，並無骨折之現象，因此在伊所受一般橈神經傷害，鈍挫傷之腫脹，
      尚未消退前，進行追蹤觀察及治療，符合一般之診療程序；而吳醫師於二月二
      十五日之門診時，已經口頭建議原告再照一次Ｘ光片，即係在病患二月十日開
      始門診起，約二週之時間，符合鑑定報告所謂一至二週後，再作一次Ｘ光檢查
      之認定，惟自二月二十五日起，原告中斷門診，一個多月時間，吳醫師無法就
      病患之情形再做追蹤治療，亦無所謂醫師診療之耽誤可言。
（三）對於行政院衛生署醫事審議委員會八十九年十月三十日編號八九一七五號鑑定
      書意見：
    １鑑定報告認為急診室醫師在同時處理多處創傷，又要兼顧腦部有無創傷及內出
      血等情況下，注意力大多集中在可能危及生命之症狀，而將較不重要部分之創
      傷留下繼續觀察，延後處理應無疏失等語，應屬符合急診處理之原則。
    ２鑑定報告認為「無明顯骨頭病灶」是廣義Ｘ光報告用，包括「無明顯骨折、無
      明顯骨腫瘤」等語，洵屬允當，原八十八年七月二十八日編號八八○七六號鑑
      定認為被告醫院於病歷上記載所謂「記載無骨折」一語則非正確。至於又稱「
      本案此時是否需要進一步檢查，全靠主治醫師之判斷，本案未做進一步檢查，
      無可厚非」云云，則被告需要補充，以供參考。蓋原告之手腕腫脹及傷口，依
      據原八八○七六號鑑定報告之意見，同認需要在原告手部外傷及腫脹消失，或
      傷口穩定，約一至二週後再作一次Ｘ光檢查，因此被告醫院之醫師所作門診追
      蹤觀察及理學檢查，並擬俟伊之腫脹消退後，再行照射Ｘ光片，應屬正確之診
      療程序。
    ３鑑定報告認為病患四肢及臉部多處傷口，於門診時醫師可能忙於處理多處傷口
      之換藥，忽略腕、手部之創傷有無骨折，誤判是有可能的，若由骨科專科醫師
      來判讀，再檢附正確Ｘ光片，則誤判機會很小等語，則與事實有所出入：
    (1)原告因車禍於八十七年二月八日下午一點三十分至被告醫院急診，由被告院內
      之外科醫師吳傳昶值班急診，其依原告當時主訴頭部、顏面、右手、右手腕及
      右膝疼痛等症狀，懷疑原告可能有腦震盪、內出血、右手、右手腕及右膝骨折
      ，故「立即予以頭部、手部及腳部之Ｘ光檢驗」，經Ｘ光醫師及吳傳昶醫師判
      讀後，發現並無內出血或任何危及生命之之傷害，亦無明顯骨折之現象；且為
      理學檢查時，發現原告右手腕關節僅屬局部腫痛，活動並未受有任何限制，欠
      缺骨折應具有活動受限之一般症狀，故給予止痛針，冰敷患部，減輕疼痛及傷
      口處理，並詳細記載原告當時之生命徵象（血壓、脈搏、呼吸）及受傷部位、
      症狀，因此吳傳昶醫師已盡急診醫療行為之善良管理人之注意義務，並無過失
      可言。
    (2)八十七年二月十日至二月二十五日之門診過程，係因原告鈍挫傷所造成之腫脹
      ，尚未消退，而每次之理學檢查，右手腕之運動功能又皆正常，且一般之追蹤
      觀察及治療過程中，約需二、三個星期（醫事鑑定委員會亦認為需要等腫脹消
      退，或一至二週後），才能視症狀需要再做Ｘ光，或轉由骨科處理，此項診療
      程序並未忽略腕、手部之創傷有無骨折之問題。
    (3)原告於同年二月十二日淩晨又至急診室，主訴右手腕疼痛，係由外科醫師林齊
      宣診斷，亦已會診骨科醫師，經檢查並無血管阻塞、組織壞死等現象，且右手
      腕之Ｘ光檢查部分，係於二月八日急診時，連同頭部及右膝一起做，均由同一
      之Ｘ光技師，以同一台Ｘ光機器及相同之洗片條件下做成，如果單獨認為手腕
      之Ｘ光片，即屬模糊或曝光云云，顯非正確。
    ４鑑定報告認為「八十七年二月二十五日之門診，提及多處傷口之處理，換藥及
      要求「『拍立得』照片，作為法律訴訟用途，八十七年二月廿五日至四月二日
      病患至門診，四月二日診斷及開立保險理賠診斷書．．．無法判斷有無建議病
      人再照Ｘ光片或會診骨科醫師、吳醫師主要做四肢傷口換藥之處置，此間僅靠
      理學檢查，則不易判斷出是否有此種骨折」等語，被告允應補充以下幾點：首
      先，八十七年二月二十五日至八十七年四月二日間，原告中斷門診一個多月，
      有被告醫院之病歷資料在卷可憑。而八十七年二月二十五日以前，因原告之手
      腕腫脹尚未消退，且在鑑定報告認同之一至二週內之追蹤觀察期間，被告醫院
      為之敷藥、打針，並作理學檢查及觀察治療，符合手腕鈍挫傷而無明顯骨折現
      象之處理方法。其次，八十七年二月二十五日及同年四月二日，吳傳昶醫師曾
      經建議再做Ｘ光，係屬口頭為之，一般醫師在病歷上，通常記載「處置、換藥
      、藥物」或出具診斷書等，對於醫學常識，如傷口、居家照顧、局部冷熱敷或
      處置之建議，並無一一詳記於病歷之必要。
（四）對於九十年二月二十一日三軍總醫院以九○○二○三八號函回覆鈞院之意見：
      有關原告術後之情形，三軍總醫院回覆鈞院之查詢時，表示原告「復原狀況良
      好」，「功能業已恢復百分之九十」等語，係屬原告主治醫師之專業判斷，甚
      屬正確，原告否認其認定，並無可取；且依據美國西雅圖華盛頓大學醫學院川
      布等醫師，在一九九四年三月，於手外科期刊中發表，舉出四十九位腕關節骨
      折之病人，立即接受手術後，客觀評估握力可恢復至百分之六十九（±百分之
      二十一），關節活動可恢復百分之七十五（±百分之十八），疼痛減輕可改善
      百分之七十六（±百分之十九），有英文原稿及翻譯文可憑，可見手腕骨折，
      縱使立即診斷發現及手術，亦不可能百分之百恢復。本件原告術後復原至百分
      之九十，足見原告中斷被告醫院之門診追蹤，不聽門診吳傳昶醫師之建議，倘
      有任何延誤，亦屬原告自己之疏失，何況其開刀後，已恢復百分之九十功能，
      顯無大礙可言。
（五）綜合上述可知，原告之傷害來自於車禍，倘若有何回復及治療延誤之損害，亦
      非原告有何違反善良管理人之注意義務，因此其所為債務不履行之損害賠償請
三、證據：
（一）曾隆興著現代損害賠償法論第四二七、四三三、四三四、四四三至四四六頁影
      本。
（二）最高法院六十一年台上字第二○○號判決。
（三）林齊宣醫師之報告書影本。
（四）達西等人所著之「隱蔽遠端橈骨骨折」一文影本及中文翻譯。
丙、本院依職權：
（一）向被告台北市立中興醫院調取原告於該院就診之病歷。
（二）函詢三軍總醫院囑其查明原告於八十七年七月六日於該院係接受手術治療後迄
      今之復原情況、功能回復程度及復健治療情形。
（三）函詢長庚紀念醫院程俊穎醫師，請其查明原告前往該院就診，經診斷為「右橈
      骨遠端關節面粉碎性骨折」時，於醫學上應為之治療方式為何、原告之症狀是
      否業已形成關節炎、外科開刀是否已無法發生作用、裝上人工關節得否復原抑
      或組織仍會壞死等事項。
（四）將本件送請行政院衛生署醫事審議委員會加以鑑定，並就前開第一次鑑定不明
      之處委請該會再次鑑定說明。
    理    由
一、按訴狀送達後，原告不得將原訴變更或追加他訴，但擴張應受判決事項之聲明者
    ，不在此限，民事訴訟法第二百五十五條第一項第三款定有明文。原告起訴時主
    張其自八十七年七月八日迄同年八月八日之一個月間，因被告醫師之誤診而無法
    工作，應由被告賠償其五萬元（以每月薪資五萬元計算）等語，復於其九十年三
    月五日之辯論意旨暨擴張聲明狀主張：被告當初如未誤診，依三軍總醫院復健科
    所告知一般情形，於開刀後四、五個月之內應會復原，原告既因被告之誤診致一
    年無法工作，被告自應就原告無法工作所致之七個月薪資收入共計三十五萬元如
    數賠償（十二個月扣除五個月復原所需期間，有七個月薪資損失，以每月薪資五
    萬元計算）等語，其將無法工作之損失金額由五萬元擴張為三十五萬元，核屬擴
    張應受判決事項之聲明，揆諸首揭法條規定，應予准許，合先敘明。
二、原告起訴主張其於八十七年二月八日騎乘機車時，遭同車道之訴外人李國明所架
    駛之重機車後座乘客所拿之袋子勾到，致其倒地而臉部、手腳等多處受傷，經前
    往被告醫院急診，惟被告醫院Ｘ光師當日所拍攝之手部Ｘ光片並不清楚，急診醫
    師吳傳昶亦疏未詳加檢視，遽予認定原告手部無骨折性之傷害，嗣後原告於八十
    七年二月八日至同年四月十四日至被告醫院進行多達十三次之複診時，均有外觀
    上顯而易見之右手臂與手腕疼痛、腫脹等異常情況，被告醫院暨其使用人吳傳昶
    醫師、林麗華醫師、林齊宣醫師當應就被告之右手是否可能受有骨折性傷害再做
    進一步檢查，或重新檢視舊有之Ｘ光片，或再重新拍攝Ｘ光片以為判定之依據，
    乃渠等竟怠於克盡專業醫師之善良管理人之義務，猶以渠等主觀之判斷遽認原告
    右手之疼痛、腫脹全係因單純之外傷而引起之不適症狀，進而僅以擦換外傷藥物
    、給予原告止痛藥等錯誤之治療方式對原告進行治療，致延誤原告右手骨折治療
    之時機，使原告之右手因而無法在最佳之時機，以正確治療之方式回復原有之機
    能，是渠等對原告之醫療行為，應認有重大過失之可歸責事由，原告向被告醫院
    求診接受診療，此有償醫療契約行為係屬委任性質，吳傳昶、林麗華、林齊宣均
    為被告中興醫院之醫師（即被告醫院不詳姓名之Ｘ光師亦同），就其等之醫療行
    為而言與被告中興醫院有僱傭關係，而為中興醫院履行系爭醫療契約之使用人，
    是渠等對被告之醫療行為當應盡善良管理人之注意義務，其等於債之履行之醫療
    行為中如有過失，依民法第二百二十四條之規定，應視為被告中興醫院之過失依
    前開吳傳昶等醫師先後之診療行為，難認並無重大疏失，原告所受損害亦與渠等
    之重大過失顯有因果關係，從而依民法第五百三十五條、第五百四十四條、修正
    前之第二百二十七條、第二百二十四條之規定，請求被告賠償其右手機能因誤診
    而無法工作及工作收入減少之損失、精神上所受損害合計五百二十五萬元，及其
    中四百九十五萬元部分自起訴狀繕本送達被告之翌日起；其餘三十萬元自九十年
    三月六日起，均至清償日止，均按年息百分之五計算之利息等語。
三、被告則以：（一）原告前來急診當時當時，主訴頭部、顏面、右手、右手腕及右
    膝疼痛，疑有腦震盪、內出血、右手、右手腕及右膝骨折之可能，為其急診之吳
    傳昶醫師即予頭部、手部及腳部之Ｘ光緊急檢驗，經Ｘ光醫師及吳傳昶醫師判讀
    後，發現其無內出血，或任何危及生命之傷害，亦無明顯骨折之現象，且為理學
    檢查時，原告之右手腕關節，除有局部腫痛外，活動未受任何限制，欠缺骨折應
    具有活動受限之一般症狀，故即予止痛針，冰敷患部，以減輕疼痛及傷口之處理
    ，並詳細記載原告當時之生命徵象及受傷部位、症狀，已盡一切急診醫療行為之
    善良管理人注意義務。蓋急診醫療行為之重點，係在急救生命，其客觀之注意義
    務，應係處理緊急狀況、維持生命徵象，並做初步診斷及治療，吳傳昶醫師既已
    為原告進行緊急而必要之Ｘ光檢驗、詳細判讀及理學檢查，並為傷口之處理等，
    檢查結果亦無任何生命危險之創傷，嗣經診療觀察病情穩定後，請原告改依門診
    追蹤治療，已盡急診之客觀注意義務，並無任何過失。（二）原告於同年二月十
    二日淩晨又至急診室，主訴「右手腕疼痛」一情，由外科醫師林齊宣診斷，經會
    診骨科醫師診療後，查無血管阻塞、組織壞死等現象，亦無危及生命之緊急狀況
    ，且原告已預掛當日之門診追蹤治療，為安慰原告不要過份擔憂，乃告知其係小
    事，而囑其回家，林齊宣醫師就急診之救護生命義務，亦無任何違反。（三）原
    告在二月份之門診期間，因其軟組織腫脹還未消退，再照Ｘ光片，尚無必要，而
    且判讀較不易精準，且每次之門診及同月十二日急診室之會診骨科醫師，已為理
    學檢查，其右手腕運動之功能，均呈現正常現象，是而繼續處理傷口，予以口服
    藥減輕疼痛及肌肉注射維他命Ｂ，加速傷口及神經恢復，此為追蹤觀察及治療之
    正常作法，並無任何外科醫師醫療行為應注意義務之違反，原告主張因被告醫師
    之行為造成醫療時效喪失，喪失回復原狀之契機云云，然所謂「醫療時效」究以
    何時為宜，原告並未舉證證明之，且醫療過程有其連貫性及持續性，原告自二月
    二十五日以後，至四月二日間，相隔一個多月未至被告醫院就診，致使醫師無法
    繼續觀察其病況，倘有任何原告所指之延誤治療時機云云，亦係可歸責於原告之
    原因，而與被告無關。（四）退步言之，縱認被告醫院之吳傳昶等醫師，於二月
    間急診及門診觀察時，未能即時診斷出原告遠端橈骨骨折，亦不能即謂應負過失
    之責任，蓋依醫學刊物指出，手腕鈍挫傷之隱蔽遠端橈骨骨折病患中，其中有四
    分之一病人無法在第一次Ｘ光檢查中查出骨折現象，原告之骨折現象並不明顯，
    雖吳傳昶醫師未能於第一次Ｘ光檢查中看出骨折症狀，然已盡善良管理人之注意
    義務等語，資為抗辯。
四、原告主張其於八十七年二月八日下午因車禍前往被告醫院急診，由被告醫院外科
    急診醫師吳傳昶為其診療，於同年二月九日由該院林麗華醫師為其施以針灸治療
    ，同年月十二日凌晨原告復因疼痛前往急診，由該院值夜之林齊宣醫師診療，嗣
    後並由吳傳昶醫師陸續於同月十二日、十三日、十七日、十九日、二十四日、二
    十五日、四月二日、四月十四日為其診療等事實，業據其提出車輛行車事故鑑定
    委員會鑑定意見書、診斷證明書、醫療費用收據等件為證，並經本院依職權調閱
    原告於被告醫院就診之全部病歷查閱屬實，復為被告所不爭，堪信其此部分主張
    為真實。惟原告主張被告醫院醫師吳傳昶、林麗華、林齊宣及不詳姓名之Ｘ光師
    怠於克盡專業醫師之善良管理人注意義務，因錯誤之治療方式致延誤原告右手骨
    折治療之時機，使原告之右手無法於最佳時機藉由正確治療方式回復原有之機能
    ，渠等對原告之醫療行為顯有重大過失之可歸責事由等情，則為被告所否認，並
    以吳傳昶醫師及林齊宣醫師已盡急診時之客觀注意義務，並無任何過失，原告於
    二月份門診期間，吳傳昶醫師亦無任何外科醫師醫療注意義務之違反，原告就其
    所主張之「醫療時效」為何並未舉證證明，倘有任何原告所指治療時機之延誤，
    亦係因原告未按時就診所致，縱認被告醫院之吳傳昶等醫師，於二月間急診及門
    診觀察時，未能即時診斷出原告遠端橈骨骨折，亦不能即謂應負過失之責任，蓋
    原告之骨折現象並不明顯，雖吳傳昶醫師未能於第一次Ｘ光檢查中看出骨折症狀
    ，然已盡善良管理人之注意義務等語置辯。
五、按受任人因處理委任事務有過失，或因逾越權限之行為所生之損害，對於委任人
    應負賠償之責，民法第五百四十四條定有明文。而醫師或醫院提供特殊之醫療技
    能、知識、技術與病患訂立契約，為之診治疾病，係屬醫療契約，其契約性質為
    何，固不無疑問，惟我國學說及實務見解通常均認為係屬委任契約或近似於委任
    契約之非典型契約，故民法債編關於委任契約一節之規定，在與醫療行為性質不
    相抵觸之情形下，亦當有所適用；又病患前往醫療機構就診，若該醫療機構非醫
    師個人所開設，則成立醫療契約之當事人應為病患與醫療機構，醫療機構之醫師
    若為病患診治，醫師係屬醫療機構關於醫療契約之履行輔助人，於醫師對病患應
    負債務不履行責任時，依民法第二百二十四條之規定，醫療機構亦應就其醫師之
    故意或過失負同一責任。本件原告因車禍受傷至被告醫院就診，並由被告之吳傳
    昶、林麗華、林齊宣等醫師為其診治，為兩造所不爭，故原告與被告醫院間，應
    成立性質上類似於委任關係之醫療契約；吳傳昶、林麗華、林齊宣等醫師係屬被
    告醫院債之履行輔助人等情，應屬無疑。是本件應予審酌者，乃被告雇用之吳傳
    昶、林麗華、林齊宣等醫師，於對原告為診療行為之過程中，是否有故意或過失
    之可歸責事由，而應由被告醫院就該等醫師之故意或過失行為負債務不履行之損
    害賠償責任？
（一）按一般不完全給付之可歸責事由，通常應由債務人就不可歸責於己之事由，負
      舉證責任，然醫療行為在本質上通常伴隨高度之危險性、裁量性及複雜性，是
      判斷醫師於醫療行為過程中是否有故意或過失即注意義務之違反，必須斟酌醫
      療當時之醫療專業水準、醫師就具體個案之裁量性、病患之特異體質等為因素
      而為綜合之判斷；而醫療契約不完全給付之可歸責事由是否存在，究應由醫師
      或病患負舉證責任，論者主張不一，惟病患至少應就醫師在醫療過程中有何過
      失之具體事實負主張責任，若僅主張醫療結果並未成功或造成損害，基於醫療
      行為具上開高度危險性、裁量性及複雜性之特徵，及醫療契約非必以成功治癒
      疾病為內容之特性，不能認為病患已就醫師具體違反注意義務之不完全給付事
      由有所主張證明。
（二）本件原告主張被告之吳傳昶醫師於醫療過程中違反善良管理人之注意義務，有
      重大過失之可歸責事由，無非係以吳傳昶醫師於對原告之治療過程中疏於仔細
      檢查，未能及早發現原告骨折現象而錯失醫療時效，致原告之右手掌迄今無法
      使力等語，為其論據。經查：
    １經本院就本件診治過程中，吳傳昶等醫師有無處理不當之疏失等事項送請行政
      院衛生署醫事審議委員會鑑定（以下稱第一次鑑定），其鑑定意見認為：「對
      於病患此類有多處創傷之急診病患，國內外文獻指出，醫師注意力大多集中在
      可能危及生命的狀況，如腦出血、腹內出血等，而容易忽略一些不會立即導致
      生命危險之症狀。而手腕之骨折、脫臼等更易在緊急情況下被忽略。依據病歷
      記載急診時所照之Ｘ光片，實無法判斷，卻報告謂無骨折現象。在病患數次門
      診治療過程中，其手腕持續腫痛的情形下，雖經吳（傳昶）醫師多次檢查，但
      僅作多處傷口之治療，未懷疑有骨折可能，直至四月十二日再門診時，吳醫師
      曾建議病患轉診骨科，但病患未接受建議，故吳醫師於乙○○之診療未免對骨
      折之診斷有些耽誤」，有行政院衛生署八十八年七月二十八日衛署醫字第八八
      ○三七五九二號函所附之第八八○七六號鑑定書附卷可稽。經本院就不明之處
      委請該會進行第二次鑑定說明（以下稱第二次鑑定），其鑑定意見認為：「病
      患於八十七年二月八日至中興醫院急診室求診時，有臉部擦傷、右腕及右手挫
      傷，左手背兩處擦傷，右膝鈍挫傷及擦傷合併局部腫痛。右足踝擦傷，右足背
      擦傷，左膝擦傷‧‧‧等。在同時處理如此多處創傷，又要兼顧有無腦部創傷
      及內出血等情況下，醫師注意力大多集中在可能危及生命之狀況。因此，所照
      腕部Ｘ光無法判斷，雖嚴重點，惟如上述情況下，將較不重要部分之創傷留下
      繼續觀察，延後處理，應無疏失」等語，亦有該署八十九年十月三十日衛署醫
      字第○八九○○二五三三二號函所附之八九一七五號鑑定書在卷足憑。依上開
      二鑑定報告之意見，可知於原告八十七年二月八日因車禍前往被告醫院急診時
      ，因全身有多處外傷亟待處理，為其急診之吳傳昶醫師為求優先處理可能危及
      生命之傷勢，而先行略過其餘不會導致立即生命危險之症狀，應屬急診醫療行
      為之合理現象。
    ２惟原告依第一次鑑定書「吳傳昶醫師於乙○○之診療未免對骨折之診斷有些耽
      誤」之意見，主張吳傳昶醫師於八十七年二月八日為原告急診後，先後陸續於
      同月十日、十一日、十三日、十七日、十九日、二十四日、二十五日、四月二
      日、四月十四日（原告尚主張其於二月二十六日、二十七日亦有前往就診，惟
      依被告中興醫院病歷則無該二日就診之記載）為原告診斷時，均僅塗抹外傷用
      之藥膏藥水或進行傷口之處理，並未發現原告右手腕有骨折現象，亦未重新拍
      攝Ｘ光片，顯有重大過失等語，則為被告所否認，辯稱吳傳昶醫師於每次診療
      及二月十二日會診骨科醫師時，均已為理學檢查，發現原告右手腕運動功能正
      常，故繼續處理傷口，予以口服藥減輕疼痛及肌肉注射維他命Ｂ，加速傷口及
      神經恢復，屬為追蹤觀察及治療之正常作法，且當時尚須二、三個星期之追蹤
      觀察，再視症狀處理，並無任何注意義務之違反等語。經查，依原告於被告中
      興醫院就診之病歷記載，於二月十二日經會診骨科醫師診斷結果，骨科會診回
      答：「理學檢查運動功能正常，感覺麻，血液循環正常」，診斷為「疑橈神經
      損傷」，建議則為「觀察、門診追蹤」；於二月十九日、二月二十五日、四月
      二日外科門診時病歷均有「‧‧‧疑右手腕橈神經損傷」之記載，吳傳昶醫師
      開立之被告中興醫院八十七年二月八日、二月十九日診斷證明書亦分別有「疑
      右手腕橈神經損傷」之相同記載，足見吳傳昶醫師於八十七年二月十二日至二
      月二十五日為原告進行外科門診時，已對原告右手腕受有橈神經損傷傷害一事
      有所認知發現；雖原告主張吳傳昶醫師嗣後應重新拍攝Ｘ光片，惟參以第一次
      鑑定意見亦稱：「按當時情況，應等手部的外傷及腫脹消失或傷口穩定後（約
      一至二週後），再照一次Ｘ光才能進行骨折復位及固定術」等語，亦足認為被
      告抗辯其於八十七年二月十日至二月二十五日之門診過程因原告鈍挫傷造成之
      腫脹尚未消退，須俟二、三個星期才能視症狀需要再做Ｘ光，或轉由骨科處理
      等語，應屬可採。
（三）原告復主張其於八十七年四月二十八日向被告醫院骨科主任吳錫麟醫師求診詢
      問，吳錫麟醫師告知其右手腕係因橈骨終端骨折須作手術開刀治療才能復原，
      惟原告及家屬因慮及開刀恐會傷害手部神經並引起後遺症，為期慎重乃於八十
      七年四月二十八日起至六月份再至各大型中、西醫院求証是否有開刀之必要及
      復原之可能性，經各該中西醫師診斷後均向其表示：「右手腕之骨折現象已患
      疾成形，手術開刀治療麻煩且不必要，回復原狀已不可能」，故建議不須作手
      術開刀，此乃因吳傳昶醫師違背專業醫師之善良管理人注意義務，因其錯誤之
      治療方式致延誤原告右手骨折治療之時機，致未能及時對原告手術開刀治療，
      使原告之右手無法於最佳時機藉由正確治療方式回復原有之機能，此因果關係
      並經原告向上開其他醫院中、西醫師求証屬實等語，並提出台大醫院、長庚醫
      院、建成中醫院之診斷証明書及醫療費用收據為證。惟查：
    １依原告所提出之國立台灣大學醫學院附設醫院八十七年六月三日診斷證明書、
      長庚紀念醫院八十七年六月十六日、同月二十三日診斷證明書、建成中醫醫院
      八十七年六月九日診斷書（以上即原告所提之原證五），其病名欄或診斷欄均
      僅記載「右側橈骨遠端骨折」、「右橈骨遠端關節面粉碎性骨折」或「右腕挫
      傷，橈骨骨折，屈伸困難」等字樣，均僅係各該醫院對原告診治之記載，另原
      告提出之醫療費用明細單及收據亦僅能證明其醫療費用之支出或就診之事實，
      是原告徒以上開診斷證明書，遽謂各該醫院均表示其手部骨折已患疾成形，手
      術開刀不必要、回復原狀不可能，顯係因吳傳昶醫師未及時發現其骨折現象所
      致云云，已屬無據。原告復主張依長庚紀念醫院程俊穎醫師於本院八十七年十
      月二十二日北院義民勇八十七訴三二二六字第三六一六八號函左側之註記意見
      ，亦可得證，惟程俊穎醫師於本院前開去函上註記之意見，僅係於其八十七年
      六月九日、六月十六日、六月二十三日對原告診斷後，針對本院函詢事項答稱
      ：「關節面粉碎性骨折，不易開刀矯正，以後比較容易變成外傷性關節炎，如
      果外傷性關節炎保守療法（藥物）無效，可作關節固定術，減少疼痛‧‧‧」
      等語，並未表示原告手腕骨折無手術開刀之必要性，或手術開刀於事無補之意
      ，從而原告前揭主張亦有所誤解。
    ２原告於八十七年四月三十日再度前往被告中興醫院改向骨科主任吳錫麟醫師求
      診，吳錫麟醫師告知原告右手腕因橈骨終端骨折須進行手術一節，為原告於起
      訴狀所自承，復據其提出當日診斷證明書為證，並與卷附病歷記載相符，惟查
      ，原告並未隨即接受手術，其至同年七月六日始接受三軍總醫院李建和醫師之
      開刀治療等情，亦為原告所自承，並有該院八十七年七月九日診斷證明書及該
      院八十七年八月三十一日（八七）善利字第一○六七一號函在卷足佐，是原告
      至少已於八十七年四月三十日即已知悉其手腕有橈骨骨折之病況，卻遲至同年
      七月六日始接受手術，其間已有約二個月之間隔，則其自身亦已延誤開刀手術
      期間，卻主張因吳傳昶醫師延誤手術開刀治療骨折之時機，進而謂其右手無法
      於最佳時機藉由正確治療方式回復原有之機能，顯屬無據，尤未能證明其所主
      張因吳傳昶醫師之「延誤醫療行為」與其手腕回復狀況不佳之結果，其二者間
      之因果關係為何。
    ３原告雖陳稱其手部無法支撐其身體重量，平常晚上睡覺上肢會有刺痛的感覺，
      須擦止痛藥膏，擦了止痛軟膏之後有一陣子就不會再痛，但這陣子因為拿柺杖
      行走仍會痛等語（見本院八十九年十二月二十八日言詞辯論筆錄），主張依一
      般人體骨骼組織發展之原理，如已生骨折現象而不及早以手術清除體內碎骨並
      為骨骼矯正之手術，則碎骨及已生之骨折必然於體內滋長而損及神經，而手腕
      亦因神經受壓迫且骨折留下間隙而無法用力，進而手腕支撐力及手掌抓力機能
      必因而喪失，故論理上距離事發時間愈久，手術回復之機率亦將因骨折畸型之
      因素而減少，而目前其復健情形不佳，顯與當初被告醫院之醫師長達近三個月
      之誤診事實至為攸關，並以八十八年三月二日三軍總醫院診斷證明書、八十八
      年九月十四日和信治癌中心醫院診斷証明書及該院醫師所給藥品為其論據。惟
      查：
    (1)依三軍總醫院八十七年八月三十一日（八七）善利字第一○六七一號函，認為
      原告「於八十七年六月三十日至本院初診，於八十七年七月二日因右側橈骨遠
      端陳舊性骨折併癒合不正住院，八十七年七月六日接受手術矯正截骨術、鋼板
      內固定及植骨術，淤八十七年七月九日出院，術後至今復原良好，但手腕功能
      尚未完全回復，功能恢復程度於術後半年再判斷較準確，目前正接受復健治療
      ，預估可恢復百分之八十的功能」，經本院諭知原告再次前往三軍總醫院複診
      檢查，原告於九十年一月八日前往該院門診後，本院再就原告嗣後復原情況函
      詢該院，該院答以：「查許員（即原告）因右側橈骨遠端骨折，於八十七年七
      月六日接受開放性復位及鋼板內固定，該員復原情況良好，鋼板尚未拔除，功
      能恢復百分之九十，目前未進行復健治療」等語，有該院九十年二月二十一日
      善利字第九○○二○三八號函在卷可考。依上開為原告進行手術之三軍總醫院
      李建和醫師之意見，可知於原告手術後未久之八十七年八月間，原告手術後復
      原情況良好，手腕功能雖未完全回復，但預估可回復百分之八十之功能；於原
      告接受手術逾二年之九十年一月時，原告復原情況亦屬良好，功能甚至已經恢
      復百分之九十，足見原告經手術後手部功能恢復情況應屬良好，故原告主張其
      因被告醫院醫師長達三個月之誤診致其恢復情況不佳云云，應不足採信。
    (2)原告雖主張其迄今仍有手腕無力及疼痛等現象，並因右手局部肌力機能喪失，
      致其目前僅能從事簡單之服裝修改工作，無法繼續昔日之打版師職業。惟依第
      一次鑑定報告所載，其意見認為按當時情況，若於手部外傷腫脹消失或傷口穩
      定後進行骨折復位及固定術，則視手腕韌帶傷害之情形，可復原七成至九成，
      原告雖未接受中興醫院吳錫麟醫師手術治療，但經三軍總醫院李建和醫師手術
      治療後，其骨折復位良好等語，參以第二次鑑定報告亦認為關節面骨折後，不
      論接受治療與否，近半數病人Ｘ光片皆會有程度不等之創傷性關節炎，所謂「
      復原」是不會完全的等語；被告所提出美國西雅圖華盛頓大學醫學院川布等醫
      師於一九九四年三月所發表之手外科期刊，亦認為腕關節骨折之病人，立即接
      受手術後，客觀評估握力可恢復至百分之六十九（±百分之二十一），關節活
      動可恢復百分之七十五（±百分之十八），疼痛減輕可改善百分之七十六（±
      百分之十九）等語。故原告縱迄今仍有手腕無力疼痛之現象，依上開二次鑑定
      報告及相關醫學期刊之意見，應屬縱經手術亦無法完全復原之正常合理情況。
      原告雖另提出八十八年三月二日三軍總醫院診斷證明書、八十八年九月十四日
      和信治癌中心醫院診斷証明書及該院醫師所給藥品為證，惟上開三軍總醫院八
      十八年三月二日之診斷證明書僅記載：「右橈骨遠端骨折，手術後併鋼板置留
      ，右腕活動範圍背曲六十度，掌曲五十度，持續微痛及無力感」等語，和信治
      癌中心醫院八十八年九月十四日之診斷證明書則僅記載：「右側遠端橈骨骨折
      術後癒合」、「病人因上述創傷，已在他院手術治療，Ｘ光發現已有輕微之創
      傷後關節炎變化」等語，該院當日所開立之藥品則為「口服藥」、「止痛消炎
      」，故該二診斷證明書當分別係八十八年三月間及九月間各該醫師對於原告之
      診斷結果，參以第二次鑑定報告認為關節面骨折後，不論接受治療與否，近半
      數病人皆有程度不等之創傷性關節炎，不可能完全復原之意見，則三軍總醫院
      九十年二月二十一日善利字第九○○二○三八號函，認為原告手部功能恢復達
      百分之九十之意見，自屬可採。原告雖認為三軍總醫院李建和醫師先於八十七
      年八月原告手術後表示原告可恢復百分之八十之功能，迄九十年一月間又表示
      恢復程度可達百分之九十，前後判斷不一，無非係其個人意見，不足採信云云
      ，惟查，依第二次鑑定報告第五點之鑑定意見亦認為病患復原狀況須請骨科專
      科醫師及復健專科醫師作臨床評估，三軍總醫院李建和醫師既為原告進行手部
      手術，並持續追蹤治療，其基於專業醫師所為之個案評估判斷意見，自然足供
      參考採信，原告徒謂李建和醫師之診斷係其個人意見，並未舉證證明其判斷有
      何不可採之處，是其主張並無理由。
（四）原告另主張除吳傳昶醫師外，被告之林麗華醫師於八十七年二月九日為其診斷
      後未說緣由即對其施以針灸治療，林齊宣醫師於同年二月十一日為其急診時，
      僅告訴其勿因小事前來急診，要其另按翌日門診時間就診，而急診時不知姓名
      之Ｘ光師又未將Ｘ光片拍好，上開被告醫院之三位醫師或未及早發現其骨折癥
      狀，或未將Ｘ光片拍好，致其因延誤治療時機，無法於最佳時機藉正確治療方
      式回復其手部原有之機能等語。惟查，林麗華醫師僅於八十七年二月九日為原
      告進行針灸，林齊宣醫師僅於同月十一日接受原告之求診等情，為原告所自承
      ，亦有被告中興醫院病歷可按，是林麗華及林齊宣醫師僅各對原告進行一次之
      診療，衡情當無法要求其等於僅止一次之醫療過程中，對原告之手部骨折現象
      有所預先發現，而林麗華醫師為原告針灸之行為，或林齊宣醫師告以原告應於
      翌日按預定門診時間就診之舉動，亦與其注意義務或客觀上應盡責任並無違背
      ；原告另主張被告醫院不知姓名之Ｘ光師亦違背善良管理人之注意義務，惟對
      於該Ｘ光師究有何違背注意義務情事、其違背與原告認定「延誤最佳醫療時機
      」致復原情況不佳之結果間是否有因果關係，均未見其進一步具體舉證，是其
      泛稱被告醫院上開三名醫療人員亦有重大過失，應視為被告醫院之過失云云，
      自亦不足採信。
（五）綜上所述，本件原告僅泛稱被告醫院為其診治之醫師延誤最佳醫療時機，致其
      回復狀況不佳云云，惟原告經手術後復原情況堪稱良好，並無其所稱回復情況
      不佳之可言，已如前述，就醫療契約履行過程中可歸責於被告醫師之不完全給
      付事由是否存在，或醫師在醫療過程中有何過失之具體事實，其所舉之證據或
      行政院衛生署醫事審議委員會之鑑定報告均尚不足作為有利於其之證明，基於
      醫療行為之特性，不能認為原告已就被告醫師具體違反注意義務之不完全給付
      事由有所主張證明。
六、從而原告依據民法第五百四十四條受任人損害賠償責任之法律關係，請求被告給
    付因誤診而喪失或減少工作收入之損失及精神上之損害賠償計五百二十五萬元，
    及法定遲延利息，為無理由，應予駁回；原告之訴既經駁回，其假執行之聲請亦
    已失所附麗，應併予駁回。
七、本件判決事證已臻明確，兩造其餘攻擊防禦及舉證，核與判決結果無影響，爰不
    另一一論述，附此敘明。
八、據上論結，本件原告之訴為無理由，依民事訴訟法第七十八條，判決如主文。
中      華      民      國    九十      年      六      月      十三    日
                                        民事第二庭審判長法  官  丁蓓蓓
                                                        法  官  吳青蓉
                                                        法  官  林庚棟
右為正本係照原本作成
如對本判決上訴，須於判決送達後廿日內向本院提出上訴狀
中      華      民      國    九十      年      六      月      十三    日
                                                        書記官  劉芳菊


司法院資訊處製作；財團法人民間司法改革基金會備份。
